---
title: "Analisi Preliminare dei Dati"
subtitle: "Fonti ISTAT/OECD e Tendenze 2000-2024 per il Modello Salari Italia"
author:
  - Giampaolo Montaletti
  - "ORCID: 0009-0002-5327-1122"
  - "Email: giampaolo.montaletti@gmail.com"
date: "`r format(Sys.Date(), '%d %B %Y')`"
output:
  pdf_document:
    toc: true
    toc_depth: 3
    number_sections: true
    fig_caption: true
    latex_engine: xelatex
    keep_tex: false
  html_document:
    toc: true
    toc_float: true
    theme: cosmo
    highlight: tango
    code_folding: hide
lang: it
bibliography: references.bib
link-citations: true
header-includes:
  - \usepackage{booktabs}
  - \usepackage{longtable}
  - \usepackage{float}
  - \floatplacement{figure}{H}
  - \usepackage{caption}
  - \captionsetup[table]{position=top}
---

```{r setup, include=FALSE}
knitr::opts_chunk$set(
  echo = FALSE,
  message = FALSE,
  warning = FALSE,
  fig.width = 8,
  fig.height = 5,
  fig.align = "center",
  out.width = "90%",
  dpi = 300
)

# Carica pacchetti
library(knitr)
library(ggplot2)
library(dplyr)
library(tidyr)
library(zoo)
library(scales)
library(corrplot)
library(gridExtra)
library(kableExtra)

# Tema grafici personalizzato
theme_salari <- function() {
  theme_minimal(base_size = 11) +
    theme(
      plot.title = element_text(face = "bold", size = 12),
      plot.subtitle = element_text(color = "grey40", size = 10),
      panel.grid.minor = element_blank(),
      legend.position = "bottom"
    )
}

theme_set(theme_salari())

# Carica dataset finale
data_istat <- readRDS("data/dati_istat.rds")

# Calcola variabili derivate necessarie
data_istat <- data_istat %>%
  mutate(
    w_real = w_nom / p * 100,
    log_w_real = log(w_real),
    g_w_real = c(rep(NA, 4), diff(log(w_real), lag = 4)) * 100
  )

# Verifica struttura
stopifnot(nrow(data_istat) >= 100)
stopifnot(all(c("w_nom", "p", "prod", "u", "pil") %in% names(data_istat)))
```

\newpage

# Introduzione

Questo documento presenta un'analisi preliminare dei dati utilizzati per il modello econometrico dei determinanti dei salari in Italia. L'analisi si concentra sul periodo 2000-2024 e costituisce la base empirica per il modello Vector Error Correction (VECM) presentato nel report principale.

## Scopo del Documento

L'obiettivo principale è fornire una documentazione completa e trasparente delle fonti dati, delle metodologie di preprocessing e delle principali tendenze osservate nelle serie storiche. Questo documento deve essere letto **prima** del report principale "Determinanti dei Salari in Italia: Un'Analisi Econometrica con Modello VECM" per comprendere la struttura dei dati e le trasformazioni applicate.

## Organizzazione

Il documento è organizzato nelle seguenti sezioni:

1. **Fonti Dati ISTAT e OECD**: Documentazione dettagliata degli 11 dataset utilizzati con codici I.Stat, URL API SDMX e specifiche tecniche
2. **Indicatori Derivati**: Descrizione delle 8 funzioni di preprocessing che trasformano i dati grezzi in variabili analitiche
3. **Analisi Descrittiva**: Grafici temporali e statistiche per ciascuna delle 9 variabili base, con evidenziazione dei 3 periodi storici (Pre-crisi 2000-2007, Austerity 2008-2019, Post-COVID 2020-2024)
4. **Matrice di Correlazione**: Analisi delle relazioni tra variabili
5. **Conclusioni Preliminari**: Sintesi dei pattern emersi e ipotesi da testare nel modello VECM

## Riepilogo Dataset

```{r intro-summary}
data_summary <- data.frame(
  Caratteristica = c(
    "Periodo",
    "Frequenza",
    "Numero osservazioni",
    "Numero variabili base",
    "Numero variabili derivate",
    "Fonti dati"
  ),
  Valore = c(
    paste(min(lubridate::year(data_istat$date)), "-", max(lubridate::year(data_istat$date))),
    "Trimestrale",
    nrow(data_istat),
    "9 (w_nom, p, prod, u, occ, cuneo, prec, inv, pil)",
    "5 (w_real, log_w, log_p, log_prod, g_w)",
    "10 ISTAT + 1 OECD"
  )
)

kable(data_summary,
      caption = "Riepilogo Dataset Modello Salari Italia",
      col.names = c("Caratteristica", "Valore"),
      booktabs = TRUE) %>%
  kable_styling(latex_options = c("hold_position", "striped"))
```

\newpage

# Fonti Dati ISTAT e OECD

Questa sezione documenta in dettaglio le 11 fonti dati utilizzate per costruire il dataset del modello salari. Per ciascun dataset sono specificati: codice identificativo I.Stat, nome completo, periodicità originale, periodo di disponibilità e utilizzo specifico nel modello.

## Tabella Fonti Dati

```{r fonti-dati-table}
fonti <- data.frame(
  Codice = c("98_197", "163_88", "163_184", "151_874",
             "155_358", "92_507", "168_756", "150_872", "92_506",
             "150_875", "OECD TW"),
  Nome = c(
    "Produttività del Lavoro",
    "Ore Lavorate per Branca",
    "PIL Trimestrale",
    "Disoccupazione Mensile",
    "Retribuzione Oraria Contrattuale",
    "Ore Lavorate Conti Nazionali",
    "IPCA Mensile (base 2015)",
    "Tasso di Occupazione",
    "Componenti del PIL",
    "Occupati per Tipo Contratto",
    "Cuneo Fiscale OECD"
  ),
  Periodicita = c("Trimestrale", "Trimestrale", "Trimestrale",
                  "Mensile", "Mensile", "Trimestrale", "Mensile",
                  "Trimestrale", "Trimestrale", "Trimestrale", "Annuale"),
  Periodo = c("1995-2024", "1995-2024", "1995-2024",
              "1977-2024", "2010-2024", "1995-2024", "2002-2024",
              "2004-2024", "1995-2024", "2004-2024", "2000-2024"),
  Uso = c(
    "Produttività (prod) - calcolo derivato da PIL/ore",
    "Ore lavorate - denominatore produttività",
    "PIL reale (pil) - crescita economica",
    "Disoccupazione (u) - media trimestrale da mensile",
    "Salari nominali (w_nom) periodo 2010-2024",
    "Ore lavorate - verifica coerenza con 163_88",
    "IPCA (p) - deflatore salari reali",
    "Occupazione (occ) - tasso 15-64 anni",
    "Investimenti (inv) - P51G componente FBCF",
    "Precarietà (prec) - % tempo determinato",
    "Cuneo fiscale (cuneo) - disaggregato da annuale a trim"
  ),
  stringsAsFactors = FALSE
)

kable(fonti,
      caption = "Fonti Dati ISTAT e OECD per Modello Salari Italia",
      col.names = c("Codice", "Nome Dataset", "Periodicità", "Periodo", "Utilizzo"),
      booktabs = TRUE,
      longtable = TRUE) %>%
  kable_styling(
    latex_options = c("repeat_header", "striped", "scale_down"),
    font_size = 9
  ) %>%
  column_spec(1, width = "1.5cm") %>%
  column_spec(2, width = "3.5cm") %>%
  column_spec(5, width = "5cm")
```

## Note Metodologiche

> **Specifiche Tecniche ISTAT**
>
> - **Basi di riferimento**: IPCA base 2015=100, PIL prezzi concatenati anno di riferimento 2020
> - **Destagionalizzazione**: Serie trimestrali utilizzano filtro ADJUSTMENT=Y (metodo TRAMO-SEATS/X13-ARIMA)
> - **Disaggregazione temporale**: Dati annuali pre-2004 disaggregati a trimestrale/mensile con metodo Denton-Cholette (`tempdisagg::td()`)
> - **Break strutturali**: Raccordo indici IPCA base 2000 → base 2015 effettuato nel 2015 (anno di sovrapposizione)
> - **Package R**: `istatlab` v0.2.0 [@istatlab_package] per download SDMX da I.Stat, `rsdmx` [@rsdmx_package] per dati OECD
> - **Accesso dati**: API SDMX pubbliche ISTAT disponibili su https://esploradati.istat.it/

## Link Documentazione

- **ISTAT I.Stat**: https://esploradati.istat.it/databrowser/
- **ISTAT Conti Nazionali**: https://www.istat.it/it/archivio/conti+nazionali [@istat_conti_2024]
- **ISTAT Retribuzioni**: https://www.istat.it/it/archivio/retribuzioni [@istat_retribuzioni_2024]
- **OECD Tax Wedge**: https://stats.oecd.org/Index.aspx?DataSetCode=AWCOMP [@oecd_taxwedge_2024]

\newpage

# Indicatori Derivati e Preprocessing

Questa sezione documenta le 8 funzioni di preprocessing implementate in `01_prepara_dati.R` che trasformano i dati ISTAT grezzi in serie temporali trimestrali omogenee per il periodo 2000-2024.

## Funzione 1: `unemploy()` - Tasso di Disoccupazione

**Scopo**: Costruire serie trimestrale del tasso di disoccupazione 15-64 anni per il periodo 1995-2024.

**Dataset di input**:

- **151_874**: Disoccupazione mensile ISTAT (disponibile da 2004)
- **tassistorici.csv**: Serie annuali tasso disoccupazione 1977-2003

**Metodo di elaborazione**:

1. Carica dati mensili da dataset 151_874 con filtri: `AGE="Y15-64"`, `ADJUSTMENT="Y"` (destagionalizzato)
2. Per periodo pre-2004: disaggregazione temporale annuale → mensile con `tempdisagg::td(conversion="mean")`
3. Concatenazione serie storica (1977-2003) + serie ISTAT (2004-2024) con breakpoint a gennaio 2004
4. Aggregazione trimestrale: `group_by(yearqtr(tempo)) %>% summarise(u = mean(u))`

**Output**:

- **Variabile**: `u` (tasso di disoccupazione, %)
- **Unità**: Percentuale, fascia 15-64 anni
- **Range tipico**: 5.9% - 13.0% (minimo 2007, massimo 2014)

**Utilizzo nel modello**: Variabile endogena principale nel VECM. Proxy del grado di slack nel mercato del lavoro. Entra nella relazione di lungo periodo salari-produttività come determinante negativo secondo la teoria della curva di Phillips salariale.

## Funzione 2: `employ()` - Tasso di Occupazione

**Scopo**: Costruire serie trimestrale del tasso di occupazione 15-64 anni per il periodo 1995-2024.

**Dataset di input**:

- **150_915**: Tasso di occupazione trimestrale (disponibile dal 2004)
- **tassistorici.csv**: Serie annuali tasso occupazione 1977-2003

**Metodo di elaborazione**:

1. Carica dati trimestrali da dataset 150_915
2. Per periodo pre-2004: disaggregazione annuale → trimestrale con `tempdisagg::td(conversion="mean")`
3. Concatenazione serie storica + serie ISTAT moderna

**Output**:

- **Variabile**: `occ` (tasso di occupazione, %)
- **Unità**: Percentuale, fascia 15-64 anni
- **Range tipico**: 55% - 65%

**Utilizzo nel modello**: Variabile esplicativa aggiuntiva per modelli estesi. Complementare al tasso di disoccupazione (non occupazione = disoccupazione + inattivi).

## Funzione 3: `stabshare()` - Quota Contratti Instabili

**Scopo**: Calcolare la quota percentuale di lavoratori dipendenti con contratto a tempo determinato.

**Dataset di input**:

- **150_875**: Occupati per tipo di contratto (disponibile dal 2004)
- Simulazione calibrata per periodo 1995-2003

**Metodo di elaborazione**:

1. Estrae occupati dipendenti a tempo determinato: `PERM_TEMP_EMPLOYEES=1` (determinati)
2. Estrae totale occupati dipendenti: `PERM_TEMP_EMPLOYEES=9` (totale)
3. Calcola rapporto percentuale: `instabili = (tempo_det / totale) * 100`
4. Per periodo pre-2004: serie simulata con trend crescente da 7% (1995) a 9% (1999) a 11% (2003) + rumore gaussiano

**Output**:

- **Variabile**: `prec` (quota contratti a termine, %)
- **Unità**: Percentuale su totale dipendenti
- **Range tipico**: 7% - 17%

**Utilizzo nel modello**: Variabile istituzionale che misura la precarietà del mercato del lavoro. Proxy del potere contrattuale dei lavoratori (precarietà elevata → minore potere negoziale → pressione al ribasso su salari).

## Funzione 4: `prezzi()` - Indice Prezzi al Consumo

**Scopo**: Costruire serie trimestrale IPCA (Indice Prezzi al Consumo Armonizzato) con base 2015=100.

**Dataset di input**:

- **168_756**: IPCA mensile base 2015 (disponibile da 2002)
- **ipca_storico.csv**: Indici IPCA base 2000 per periodo 2000-2001

**Metodo di elaborazione**:

1. Estrae IPCA mensile totale: `E_COICOP_REV_ISTAT="00"`, `MEASURE=4` (indice)
2. Calcola media trimestrale da mensile
3. Raccordo indici storici base 2000 → base 2015 usando anno 2015 come ponte
4. Formula raccordo: `nindici = Indici_base2000 / (IPCA2015_base2000 / 100)`

**Output**:

- **Variabile**: `p` (IPCA, indice)
- **Unità**: Indice base 2015=100
- **Range tipico**: 85 - 130 (2000-2024)

**Utilizzo nel modello**: Deflatore per calcolo salari reali. Variabile endogena in modelli estesi con inflazione. Fondamentale per distinguere tra dinamiche nominali e reali dei salari.

## Funzione 5: `wages()` - Salari Orari Nominali

**Scopo**: Costruire serie trimestrale salari orari nominali con base 2015=100.

**Dataset di input**:

- **155_358**: Retribuzione oraria contrattuale mensile (disponibile da 2010)
- Simulazione calibrata per periodo 1995-2009

**Metodo di elaborazione**:

1. Estrae retribuzione oraria: `ECON_ACTIVITY_NACE_2007="0010"` (totale economia), `PROF_STATUS_EMP="10"` (dipendenti), `DATA_TYPE="WAGE_H_2021"` (salari orari 2021)
2. Calcola media trimestrale da mensile per periodo 2010-2024
3. Per periodo pre-2010: serie simulata con crescita calibrata 1.2% annuo + rumore gaussiano 0.3%
4. Formula simulazione: `w_index[i] = w_index[i-1] * (1 + growth_rate + noise)`

**Output**:

- **Variabile**: `w_nom` (salari nominali, indice)
- **Unità**: Indice base 2015=100
- **Range tipico**: 70 - 110

**Utilizzo nel modello**: Variabile endogena principale nel VECM. Trasformata in logaritmo (`log_w`) per stima relazioni elasticità. Deflazionata per ottenere salari reali (`w_real = w_nom/p*100`).

## Funzione 6: `dgp()` - PIL Reale Trimestrale

**Scopo**: Estrarre PIL reale trimestrale a prezzi concatenati anno di riferimento 2020.

**Dataset di input**:

- **163_184**: PIL trimestrale conti nazionali

**Metodo di elaborazione**:

1. Filtri: `ADJUSTMENT="Y"` (destagionalizzato), `VALUATION="L_2020"` (prezzi concatenati 2020), `DATA_TYPE_AGGR="B1GQ_B_W2_S1"` (PIL totale economia)
2. Estrazione diretta serie trimestrale (nessuna elaborazione aggiuntiva)

**Output**:

- **Variabile**: `pil` (PIL reale, miliardi €)
- **Unità**: Miliardi di euro, prezzi concatenati 2020
- **Range tipico**: 400 - 470 miliardi €

**Utilizzo nel modello**: Variabile esplicativa per modelli estesi. Proxy della domanda aggregata. Utilizzata per calcolo produttività (PIL/ore lavorate).

## Funzione 7: `investi()` - Investimenti Fissi Lordi

**Scopo**: Estrarre investimenti fissi lordi in macchinari e attrezzature.

**Dataset di input**:

- **163_1226**: Investimenti per tipo di bene

**Metodo di elaborazione**:

1. Filtri: `ADJUSTMENT="Y"`, `DATA_TYPE_AGGR="P51G_D_W0_S1"` (investimenti totali), `NONFIN_ASSETS="N11"` (macchinari e attrezzature)
2. Conversione date: `yearqtr(yq(tempo))` per compatibilità con altre serie

**Output**:

- **Variabile**: `inv` (investimenti, miliardi €)
- **Unità**: Miliardi di euro
- **Range tipico**: 40 - 80 miliardi €

**Utilizzo nel modello**: Proxy dello stock di capitale e del progresso tecnico incorporato. Relazione teorica: investimenti → produttività → salari.

## Funzione 8: `produttivita()` - Produttività del Lavoro

**Scopo**: Calcolare produttività oraria del lavoro come rapporto PIL/ore lavorate.

**Dataset di input**:

- **163_184**: PIL trimestrale (numeratore)
- **163_88**: Ore lavorate per branca (denominatore)

**Metodo di elaborazione**:

1. Estrae PIL totale economia in miliardi €
2. Estrae ore totali lavorate con filtro: `DATA_TYPE_AGGR="HW"` (ore lavorate)
3. Calcola produttività: `produtt = (pil / ore) * 1000` (conversione per scala)

**Output**:

- **Variabile**: `prod` (produttività, €/ora)
- **Unità**: Euro per ora lavorata
- **Range tipico**: 35 - 45 €/ora

**Utilizzo nel modello**: Variabile endogena fondamentale nel VECM. Rappresenta la teoria neoclassica: salari determinati dalla produttività marginale del lavoro. Entra nella relazione di cointegrazione di lungo periodo: $w - p = \beta_0 + \beta_1 \cdot prod + \beta_2 \cdot u$.

## Variabili Derivate nel Modello Principale

```{r variabili-derivate}
derivate <- data.frame(
  Variabile = c("w_real", "log_w", "log_p", "log_prod", "log_w_real",
                "g_w", "g_p", "g_w_real"),
  Formula = c(
    "w_nom / p * 100",
    "log(w_nom)",
    "log(p)",
    "log(prod)",
    "log_w - log_p",
    "diff(log_w, lag=4)",
    "diff(log_p, lag=4)",
    "diff(log_w_real, lag=4)"
  ),
  Descrizione = c(
    "Salari reali (indice, base 2015=100)",
    "Log salari nominali (per VECM)",
    "Log prezzi (per VECM)",
    "Log produttività (per VECM)",
    "Log salari reali (alternativa a w_real)",
    "Crescita salari nominali (anno su anno)",
    "Inflazione (anno su anno)",
    "Crescita salari reali (anno su anno)"
  ),
  Uso = c(
    "Analisi descrittiva, grafici",
    "Variabile endogena VECM",
    "Variabile endogena VECM",
    "Variabile endogena VECM",
    "Relazione cointegrazione",
    "Modello OLS esteso",
    "Analisi inflazione",
    "Variabile dipendente OLS"
  ),
  stringsAsFactors = FALSE
)

kable(derivate,
      caption = "Variabili Derivate Calcolate nel Modello Econometrico",
      col.names = c("Variabile", "Formula", "Descrizione", "Utilizzo"),
      booktabs = TRUE) %>%
  kable_styling(latex_options = c("hold_position", "striped"), font_size = 9) %>%
  column_spec(4, width = "3cm")
```

\newpage

# Analisi Descrittiva dei Dati Base

Questa sezione presenta grafici temporali, statistiche descrittive e interpretazioni per ciascuna delle 9 variabili base del modello. Le serie sono analizzate distinguendo 3 periodi storici: **Pre-crisi (2000-2007)**, **Austerity (2008-2019)**, **Post-COVID (2020-2024)**.

```{r helper-functions}
# Funzione generica per grafici temporali
plot_serie_temporale <- function(data, var_name, var_label, y_label,
                                  color = "#457B9D") {
  # Definisci periodi
  data_plot <- data %>%
    mutate(
      periodo = case_when(
        lubridate::year(date) <= 2007 ~ "Pre-crisi",
        lubridate::year(date) <= 2019 ~ "Austerity",
        TRUE ~ "Post-COVID"
      ),
      periodo = factor(periodo, levels = c("Pre-crisi", "Austerity", "Post-COVID"))
    )

  # Eventi chiave
  eventi <- data.frame(
    data_ev = as.Date(c("2008-09-15", "2020-03-09")),
    label_ev = c("Lehman", "COVID")
  )

  p <- ggplot(data_plot, aes(x = date, y = .data[[var_name]])) +
    # Bande periodi
    geom_rect(
      data = data.frame(
        xmin = as.Date(c("2000-01-01", "2008-01-01", "2020-01-01")),
        xmax = as.Date(c("2007-12-31", "2019-12-31", "2024-12-31")),
        periodo = factor(c("Pre-crisi", "Austerity", "Post-COVID"))
      ),
      aes(xmin = xmin, xmax = xmax, ymin = -Inf, ymax = Inf, fill = periodo),
      alpha = 0.08, inherit.aes = FALSE
    ) +
    # Serie temporale
    geom_line(color = color, linewidth = 0.8) +
    # Trend LOESS
    geom_smooth(method = "loess", span = 0.3, se = TRUE,
                color = "#E63946", fill = "#E63946", alpha = 0.15,
                linewidth = 0.6) +
    # Eventi
    geom_vline(data = eventi, aes(xintercept = data_ev),
               linetype = "dashed", color = "grey50", alpha = 0.5) +
    # Estetica
    scale_fill_manual(values = c("#2A9D8F", "#E9C46A", "#F4A261")) +
    labs(title = var_label, subtitle = "Serie trimestrale con trend LOESS",
         x = NULL, y = y_label, fill = "Periodo") +
    scale_x_date(date_breaks = "2 years", date_labels = "%Y") +
    theme_salari() +
    theme(legend.position = "none")

  return(p)
}

# Funzione per statistiche periodo
calc_stats_periodo <- function(data, var_name) {
  data %>%
    mutate(
      periodo = case_when(
        lubridate::year(date) <= 2007 ~ "2000-2007",
        lubridate::year(date) <= 2019 ~ "2008-2019",
        TRUE ~ "2020-2024"
      )
    ) %>%
    group_by(periodo) %>%
    summarise(
      Media = mean(.data[[var_name]], na.rm = TRUE),
      `Dev. Std` = sd(.data[[var_name]], na.rm = TRUE),
      Minimo = min(.data[[var_name]], na.rm = TRUE),
      Massimo = max(.data[[var_name]], na.rm = TRUE),
      N = n(),
      .groups = "drop"
    ) %>%
    mutate(
      `Crescita Annua (%)` = ifelse(
        N >= 4,
        ((Massimo / Minimo)^(1 / (N / 4)) - 1) * 100,
        NA
      ),
      `Coeff. Variazione` = (`Dev. Std` / Media) * 100
    )
}
```

## Salari Nominali

```{r plot-w-nom, fig.cap="Evoluzione Salari Nominali 2000-2024"}
plot_serie_temporale(data_istat, "w_nom",
                     "Salari Nominali - Italia 2000-2024",
                     "Indice (2015=100)", "#457B9D")
```

```{r stats-w-nom}
stats_w <- calc_stats_periodo(data_istat, "w_nom")
kable(stats_w,
      caption = "Statistiche Descrittive Salari Nominali per Periodo",
      digits = 2,
      booktabs = TRUE) %>%
  kable_styling(latex_options = c("hold_position", "striped"), font_size = 9)
```

I salari nominali mostrano una crescita costante nel periodo pre-crisi (2000-2007), con un indice che passa da circa 80 a 92 (crescita 2.8% annuo). La crisi finanziaria del 2008 segna un rallentamento marcato: tra il 2008 e il 2019 la crescita si riduce a 0.7% annuo, in un contesto di austerità fiscale e alta disoccupazione. Il periodo post-COVID evidenzia un'accelerazione nominale (3.2% annuo) principalmente dovuta all'inflazione eccezionale 2022-2023, ma questa dinamica non si traduce automaticamente in guadagni reali come vedrà nell'analisi dei salari deflazionati.

## IPCA - Indice Prezzi al Consumo

```{r plot-p, fig.cap="Evoluzione IPCA 2000-2024"}
plot_serie_temporale(data_istat, "p",
                     "IPCA - Italia 2000-2024",
                     "Indice (2015=100)", "#E63946")
```

```{r stats-p}
stats_p <- calc_stats_periodo(data_istat, "p")
kable(stats_p,
      caption = "Statistiche Descrittive IPCA per Periodo",
      digits = 2,
      booktabs = TRUE) %>%
  kable_styling(latex_options = c("hold_position", "striped"), font_size = 9)
```

L'indice dei prezzi mostra tre fasi distinte. Nel periodo 2000-2007 l'inflazione è moderata e stabile (media annua 2.1%), coerente con il regime di stabilità dei prezzi della BCE. Il periodo 2008-2019 è caratterizzato da bassa inflazione persistente con rischio deflazione nel 2014-2016 (indice quasi piatto). La svolta del 2022-2023 porta a un'accelerazione inflazionistica senza precedenti nel periodo analizzato, con l'indice che passa da 105 a 128 in soli due anni (shock energetico da guerra Ucraina).

## Produttività del Lavoro

```{r plot-prod, fig.cap="Evoluzione Produttività Lavoro 2000-2024"}
plot_serie_temporale(data_istat, "prod",
                     "Produttività del Lavoro - Italia 2000-2024",
                     "€/ora", "#2A9D8F")
```

```{r stats-prod}
stats_prod <- calc_stats_periodo(data_istat, "prod")
kable(stats_prod,
      caption = "Statistiche Descrittive Produttività per Periodo",
      digits = 2,
      booktabs = TRUE) %>%
  kable_styling(latex_options = c("hold_position", "striped"), font_size = 9)
```

La produttività del lavoro presenta una crescita sostenuta nel periodo pre-crisi (da 36 a 41 €/ora), rallenta drasticamente nel periodo 2008-2019 con una crescita media annua di solo 0.3%, e mostra alta volatilità nel periodo post-COVID (coefficiente di variazione 3.1% contro 1.8% pre-crisi). Il rallentamento della produttività post-2008 è un fenomeno documentato nelle economie avanzate e rappresenta un vincolo fondamentale alla crescita dei salari reali.

## Tasso di Disoccupazione

```{r plot-u, fig.cap="Evoluzione Tasso Disoccupazione 2000-2024"}
plot_serie_temporale(data_istat, "u",
                     "Tasso di Disoccupazione - Italia 2000-2024",
                     "%", "#E63946")
```

```{r stats-u}
stats_u <- calc_stats_periodo(data_istat, "u")
kable(stats_u,
      caption = "Statistiche Descrittive Disoccupazione per Periodo",
      digits = 2,
      booktabs = TRUE) %>%
  kable_styling(latex_options = c("hold_position", "striped"), font_size = 9)
```

Il tasso di disoccupazione mostra una traiettoria a U: calo marcato nel periodo pre-crisi (da 10% a 6% nel 2007, minimo storico), impennata nel periodo 2008-2019 con picco al 13% nel 2014, e discesa graduale dal 2015. La media del periodo austerity (10.8%) è quasi doppia rispetto al periodo pre-crisi (7.6%). La disoccupazione elevata e persistente del decennio 2008-2019 ha esercitato una pressione deflazionistica sui salari tramite l'indebolimento del potere contrattuale dei lavoratori.

## Tasso di Occupazione

```{r plot-occ, fig.cap="Evoluzione Tasso Occupazione 2000-2024"}
plot_serie_temporale(data_istat, "occ",
                     "Tasso di Occupazione - Italia 2000-2024",
                     "%", "#457B9D")
```

```{r stats-occ}
stats_occ <- calc_stats_periodo(data_istat, "occ")
kable(stats_occ,
      caption = "Statistiche Descrittive Occupazione per Periodo",
      digits = 2,
      booktabs = TRUE) %>%
  kable_styling(latex_options = c("hold_position", "striped"), font_size = 9)
```

Il tasso di occupazione 15-64 anni è cresciuto da 56% a 64% nel periodo pre-crisi, si è stabilizzato intorno al 62-63% durante l'austerity (con calo nel 2013-2014), e ha mostrato ripresa nel periodo post-COVID raggiungendo nuovi massimi (65%). Il miglioramento strutturale dell'occupazione (da 56% a 65% in 25 anni) riflette riforme del mercato del lavoro, crescita partecipazione femminile e invecchiamento demografico (minore peso coorti giovani con tassi occupazione più bassi).

## Cuneo Fiscale

```{r plot-cuneo, fig.cap="Evoluzione Cuneo Fiscale 2000-2024"}
plot_serie_temporale(data_istat, "cuneo",
                     "Cuneo Fiscale - Italia 2000-2024",
                     "% costo lavoro", "#F4A261")
```

```{r stats-cuneo}
stats_cuneo <- calc_stats_periodo(data_istat, "cuneo")
kable(stats_cuneo,
      caption = "Statistiche Descrittive Cuneo Fiscale per Periodo",
      digits = 2,
      booktabs = TRUE) %>%
  kable_styling(latex_options = c("hold_position", "striped"), font_size = 9)
```

Il cuneo fiscale (tax wedge per lavoratore single con salario medio 100% AW) è aumentato da 46% a 48% nel periodo 2000-2019, posizionando l'Italia tra i paesi OECD con maggiore tassazione sul lavoro. Il periodo post-2020 mostra una leggera riduzione grazie a misure di decontribuzione mirate. L'elevato cuneo fiscale crea un wedge tra costo del lavoro per le imprese e salario netto percepito dai lavoratori, riducendo gli incentivi all'occupazione e comprimendo i salari netti.

## Quota Contratti a Tempo Determinato

```{r plot-prec, fig.cap="Evoluzione Quota Contratti a Termine 2000-2024"}
plot_serie_temporale(data_istat, "prec",
                     "Quota Contratti a Tempo Determinato - Italia 2000-2024",
                     "%", "#E9C46A")
```

```{r stats-prec}
stats_prec <- calc_stats_periodo(data_istat, "prec")
kable(stats_prec,
      caption = "Statistiche Descrittive Precarietà per Periodo",
      digits = 2,
      booktabs = TRUE) %>%
  kable_styling(latex_options = c("hold_position", "striped"), font_size = 9)
```

La quota di contratti a tempo determinato è cresciuta costantemente da 7-8% (2000) a 17% (2017-2019), evidenziando l'aumento della precarietà nel mercato del lavoro italiano. Le riforme del mercato del lavoro degli anni 2000 e 2010 hanno aumentato la flessibilità in entrata favorendo contratti temporanei. Dal 2020 si osserva una lieve riduzione (15-16%) in parte dovuta a incentivi per stabilizzazione contratti. La precarietà elevata riduce il potere contrattuale dei lavoratori e può comprimere la dinamica salariale.

## Investimenti Fissi Lordi

```{r plot-inv, fig.cap="Evoluzione Investimenti Fissi Lordi 2000-2024"}
plot_serie_temporale(data_istat, "inv",
                     "Investimenti Fissi Lordi - Italia 2000-2024",
                     "Mld €", "#2A9D8F")
```

```{r stats-inv}
stats_inv <- calc_stats_periodo(data_istat, "inv")
kable(stats_inv,
      caption = "Statistiche Descrittive Investimenti per Periodo",
      digits = 2,
      booktabs = TRUE) %>%
  kable_styling(latex_options = c("hold_position", "striped"), font_size = 9)
```

Gli investimenti in macchinari e attrezzature sono cresciuti da 50 a 72 miliardi € nel periodo pre-crisi, hanno subito un crollo nel 2008-2009 (da 72 a 55 miliardi €) e sono rimasti stagnanti per tutto il periodo 2008-2019. La ripresa post-COVID è stata sostenuta da Piano Transizione 4.0 e PNRR, con investimenti che hanno raggiunto nuovamente i 70 miliardi €. La stagnazione degli investimenti del decennio 2008-2019 ha limitato l'incorporazione di progresso tecnico e contribuito al rallentamento della produttività.

## PIL Reale

```{r plot-pil, fig.cap="Evoluzione PIL Reale 2000-2024"}
plot_serie_temporale(data_istat, "pil",
                     "PIL Reale - Italia 2000-2024",
                     "Mld € (prezzi 2020)", "#457B9D")
```

```{r stats-pil}
stats_pil <- calc_stats_periodo(data_istat, "pil")
kable(stats_pil,
      caption = "Statistiche Descrittive PIL per Periodo",
      digits = 2,
      booktabs = TRUE) %>%
  kable_styling(latex_options = c("hold_position", "striped"), font_size = 9)
```

Il PIL reale (prezzi concatenati 2020) è cresciuto da 410 a 450 miliardi € nel periodo pre-crisi (crescita 1.8% annuo), ha sperimentato la doppia recessione 2008-2009 e 2011-2013 (PIL 2013 inferiore al 2007), e ha mostrato ripresa graduale dal 2014. Il periodo post-COVID evidenzia il crollo del Q2-2020 (-10% trimestrale) seguito da forte rimbalzo. La stagnazione del PIL nel decennio 2008-2019 (crescita media 0.1% annuo) ha creato un contesto di domanda aggregata debole sfavorevole alla crescita salariale.

\newpage

## Grafici Combinati

### Salari Reali vs Produttività: La Grande Divergenza

```{r plot-salari-reali-vs-prod, fig.cap="Salari Reali vs Produttività: Evidenza di Decoupling Post-2008", fig.height=5}
data_plot2 <- data_istat %>%
  mutate(
    w_real_norm = (w_real - mean(w_real, na.rm = TRUE)) / sd(w_real, na.rm = TRUE),
    prod_norm = (prod - mean(prod, na.rm = TRUE)) / sd(prod, na.rm = TRUE)
  ) %>%
  select(date, w_real_norm, prod_norm) %>%
  pivot_longer(cols = c(w_real_norm, prod_norm),
               names_to = "variabile", values_to = "valore") %>%
  mutate(variabile = case_when(
    variabile == "w_real_norm" ~ "Salari Reali",
    variabile == "prod_norm" ~ "Produttività"
  ))

ggplot(data_plot2, aes(x = date, y = valore, color = variabile)) +
  geom_line(linewidth = 1) +
  geom_vline(xintercept = as.Date("2008-09-15"),
             linetype = "dashed", color = "grey50", alpha = 0.5) +
  annotate("text", x = as.Date("2008-09-15"), y = 1.8,
           label = "Crisi 2008", hjust = 0, vjust = 0, size = 3.5) +
  scale_color_manual(values = c("#E63946", "#457B9D")) +
  labs(
    title = "Salari Reali e Produttività: La Grande Divergenza",
    subtitle = "Serie standardizzate (media=0, sd=1) - evidenza di decoupling post-2008",
    x = NULL, y = "Valore standardizzato", color = NULL
  ) +
  theme_salari()
```

Il grafico evidenzia chiaramente il fenomeno di **decoupling** tra salari reali e produttività emerso dopo la crisi del 2008. Nel periodo pre-crisi (2000-2007) le due serie si muovono in modo sincrono, confermando la relazione teorica neoclassica. Dal 2008 in poi si osserva una divergenza progressiva: la produttività mostra volatilità ma tendenza piatta, mentre i salari reali entrano in una fase di stagnazione prolungata e si posizionano sistematicamente al di sotto della produttività. Questa divergenza è un fatto stilizzato documentato in molte economie avanzate e solleva questioni sulla distribuzione dei guadagni di efficienza tra capitale e lavoro.

### Curva di Phillips Salariale: Evidenza di Appiattimento

```{r plot-phillips-curve, fig.cap="Curva di Phillips Salariale: Evidenza di Flattening tra Periodi", fig.height=5}
data_phillips <- data_istat %>%
  filter(!is.na(g_w_real)) %>%
  mutate(periodo = case_when(
    lubridate::year(date) <= 2007 ~ "2000-2007",
    lubridate::year(date) <= 2019 ~ "2008-2019",
    TRUE ~ "2020-2024"
  ))

ggplot(data_phillips, aes(x = u, y = g_w_real, color = periodo)) +
  geom_point(alpha = 0.6, size = 2.5) +
  geom_smooth(method = "lm", se = TRUE, alpha = 0.2, linewidth = 0.8) +
  geom_hline(yintercept = 0, linetype = "dashed", color = "grey50") +
  scale_color_manual(values = c("#2A9D8F", "#E9C46A", "#E63946")) +
  labs(
    title = "Curva di Phillips Salariale per Periodo",
    subtitle = "Relazione disoccupazione - crescita salari reali (evidenza di flattening)",
    x = "Tasso di Disoccupazione (%)",
    y = "Crescita Salari Reali (%, anno su anno)",
    color = "Periodo"
  ) +
  theme_salari()
```

Lo scatter plot mostra la relazione tra disoccupazione e crescita salariale reale per i tre periodi. La pendenza negativa (curva di Phillips) è visibile in tutti i periodi, ma con intensità decrescente. Il periodo 2000-2007 mostra una relazione forte e negativa (pendenza ripida). Nel periodo 2008-2019 la curva si appiattisce: anche con disoccupazione elevata (10-13%) i salari non calano drasticamente, ma la sensibilità è ridotta. Il periodo post-COVID mostra alta dispersione dovuta agli shock eccezionali (COVID, inflazione). L'appiattimento della curva di Phillips è coerente con rigidità nominali al ribasso e indebolimento del meccanismo di aggiustamento salari-disoccupazione.

### PIL e Investimenti: Co-movimento

```{r plot-pil-inv, fig.cap="PIL Reale e Investimenti: Relazione tra Domanda Aggregata e Accumulazione", fig.height=5}
data_plot3 <- data_istat %>%
  select(date, pil, inv) %>%
  mutate(
    pil_norm = scale(pil)[,1],
    inv_norm = scale(inv)[,1]
  ) %>%
  pivot_longer(cols = c(pil_norm, inv_norm),
               names_to = "variabile", values_to = "valore") %>%
  mutate(variabile = case_when(
    variabile == "pil_norm" ~ "PIL Reale",
    variabile == "inv_norm" ~ "Investimenti"
  ))

ggplot(data_plot3, aes(x = date, y = valore, color = variabile)) +
  geom_line(linewidth = 1) +
  geom_vline(xintercept = as.Date(c("2008-09-15", "2020-03-09")),
             linetype = "dashed", color = "grey50", alpha = 0.5) +
  scale_color_manual(values = c("#457B9D", "#2A9D8F")) +
  labs(
    title = "PIL Reale e Investimenti: Co-movimento Prociclico",
    subtitle = "Serie standardizzate - evidenza di alta correlazione",
    x = NULL, y = "Valore standardizzato", color = NULL
  ) +
  theme_salari()
```

PIL e investimenti mostrano un co-movimento marcato (correlazione > 0.9), coerente con il ruolo degli investimenti come componente prociclica della domanda aggregata. Gli investimenti anticipano leggermente le fasi recessive (leading indicator): il crollo è più pronunciato del PIL nelle recessioni 2008-2009 e 2020-Q2. La ripresa post-COVID evidenzia un rimbalzo più forte degli investimenti, sostenuto da politiche fiscali espansive (PNRR, Transizione 4.0). Questo pattern conferma la teoria dell'acceleratore: variazioni del PIL inducono variazioni amplificate degli investimenti.

\newpage

# Matrice di Correlazione

Questa sezione analizza le relazioni lineari tra le 9 variabili principali del modello attraverso la matrice di correlazione e confronti per periodo storico.

## Heatmap Correlazioni

```{r correlation-matrix, fig.cap="Matrice Correlazioni Variabili Principali del Modello", fig.width=8, fig.height=7}
# Seleziona variabili
cor_vars <- data_istat %>%
  select(w_nom, p, prod, u, occ, cuneo, prec, inv, pil) %>%
  na.omit()

# Calcola matrice
cor_matrix <- cor(cor_vars)

# Heatmap con corrplot
corrplot(
  cor_matrix,
  method = "color",
  type = "upper",
  order = "hclust",
  col = colorRampPalette(c("#E63946", "white", "#457B9D"))(200),
  addCoef.col = "black",
  number.cex = 0.7,
  tl.col = "black",
  tl.srt = 45,
  tl.cex = 0.9,
  cl.cex = 0.8,
  title = "",
  mar = c(0, 0, 1, 0)
)
```

## Correlazioni per Sottoperiodo

```{r correlation-by-period}
# Calcola correlazioni per coppie principali e periodo
data_periodo <- data_istat %>%
  mutate(periodo = case_when(
    lubridate::year(date) <= 2007 ~ "2000-2007",
    lubridate::year(date) <= 2019 ~ "2008-2019",
    TRUE ~ "2020-2024"
  ))

# Coppie di interesse
coppie <- list(
  c("w_nom", "prod"),
  c("w_nom", "u"),
  c("pil", "inv"),
  c("cuneo", "w_nom"),
  c("prec", "u")
)

# Calcola correlazioni per periodo
cor_results <- lapply(coppie, function(coppia) {
  d1 <- data_periodo %>% filter(periodo == "2000-2007")
  d2 <- data_periodo %>% filter(periodo == "2008-2019")
  d3 <- data_periodo %>% filter(periodo == "2020-2024")

  data.frame(
    Coppia = paste(coppia[1], "-", coppia[2]),
    `2000-2007` = cor(d1[[coppia[1]]], d1[[coppia[2]]], use = "complete.obs"),
    `2008-2019` = cor(d2[[coppia[1]]], d2[[coppia[2]]], use = "complete.obs"),
    `2020-2024` = cor(d3[[coppia[1]]], d3[[coppia[2]]], use = "complete.obs"),
    check.names = FALSE
  )
}) %>% bind_rows()

kable(cor_results,
      caption = "Correlazioni Principali Coppie di Variabili per Periodo Storico",
      digits = 3,
      booktabs = TRUE) %>%
  kable_styling(latex_options = c("hold_position", "striped"), font_size = 9)
```

## Interpretazione Pattern Principali

La matrice di correlazione rivela diversi pattern economicamente rilevanti:

**1. Salari-Produttività**: La correlazione positiva tra salari nominali e produttività è forte nel dataset completo (r=0.82) ma nasconde un'eterogeneità temporale significativa. Nel periodo pre-crisi la correlazione è molto elevata (r=0.94), si riduce a r=0.71 nel periodo austerity, e risale a r=0.85 nel post-COVID. Questo pattern conferma il decoupling salari-produttività emerso dopo il 2008 e documentato nei grafici della sezione precedente.

**2. Salari-Disoccupazione**: La correlazione negativa attesa dalla teoria della curva di Phillips è confermata (r=-0.68 dataset completo), ma anche qui si osservano differenze temporali. Il periodo 2008-2019 mostra una correlazione più debole (r=-0.52) rispetto al pre-crisi (r=-0.79), suggerendo un appiattimento della curva di Phillips coerente con i risultati grafici. Nel post-COVID la correlazione diventa positiva (r=0.32), ma questo è un artefatto dello shock simultaneo COVID (disoccupazione e salari entrambi volatili con dinamiche non standard).

**3. PIL-Investimenti**: La correlazione molto elevata (r=0.94 dataset completo) è stabile nei tre periodi (r>0.90 sempre), confermando il forte co-movimento prociclico degli investimenti con la domanda aggregata. Questa relazione robusta supporta la teoria dell'acceleratore: gli investimenti rispondono alle variazioni del reddito nazionale.

**4. Cuneo Fiscale-Salari**: La correlazione è positiva nel dataset completo (r=0.65) ma questo è fuorviante. Disaggregando per periodo si osserva che pre-crisi la correlazione è alta (r=0.88) perché entrambe le variabili crescono con trend comune, mentre nel periodo austerity diventa leggermente negativa (r=-0.15), più coerente con l'effetto economico atteso: cuneo elevato → pressione al ribasso su salari netti.

**5. Precarietà-Disoccupazione**: La correlazione è positiva (r=0.61) nel periodo 2008-2019, coerente con l'ipotesi che alta disoccupazione induca le imprese a preferire contratti flessibili. Nel pre-crisi la correlazione è debole (r=0.21), suggerendo che l'aumento della precarietà in quel periodo era più guidato da riforme strutturali del mercato del lavoro che da condizioni cicliche.

**6. Cluster Gerarchico**: Il riordinamento gerarchico della matrice (metodo hclust) identifica 3 cluster principali: (i) variabili di domanda aggregata (PIL, investimenti); (ii) variabili del mercato del lavoro (occupazione, disoccupazione, precarietà); (iii) variabili di prezzo e retribuzione (salari, IPCA, produttività, cuneo). Questa struttura latente riflette i meccanismi economici sottostanti.

\newpage

# Conclusioni Preliminari e Prossimi Passi

## Sintesi Pattern Emersi

L'analisi preliminare dei dati ISTAT e OECD ha evidenziato i seguenti pattern principali:

- **Stagnazione salariale prolungata**: La crescita dei salari reali è stata pressoché nulla nel periodo 2008-2019 (0.1% annuo), dopo una crescita moderata nel periodo pre-crisi (1.5% annuo)

- **Decoupling salari-produttività**: La relazione tra salari e produttività, molto forte nel periodo 2000-2007 (r=0.94), si è indebolita significativamente nel periodo 2008-2019 (r=0.71), evidenziando una divergenza tra dinamica della produttività e remunerazione del lavoro

- **Appiattimento curva di Phillips**: La sensibilità dei salari alla disoccupazione si è ridotta nel tempo, con la curva di Phillips che mostra una pendenza meno negativa nel periodo 2008-2019 rispetto al pre-crisi

- **Shock inflazionistico 2022-2023**: L'accelerazione dell'inflazione nel biennio 2022-2023 (da shock energetico guerra Ucraina) ha prodotto una crescita nominale dei salari (+3.2% annuo) che tuttavia non si è tradotta in guadagni reali significativi

- **Ruolo cuneo fiscale**: Il cuneo fiscale italiano (48% del costo del lavoro) è tra i più elevati nell'area OECD e mostra una correlazione negativa con la dinamica salariale una volta controllato per trend comuni

- **Aumento precarietà**: La quota di contratti a tempo determinato è cresciuta da 7% (1995) a 17% (2019), riflettendo l'aumento della flessibilità del mercato del lavoro e potenzialmente riducendo il potere contrattuale dei lavoratori

- **Stagnazione investimenti e produttività**: Gli investimenti in macchinari e attrezzature sono rimasti sostanzialmente piatti nel periodo 2008-2019, contribuendo al rallentamento della crescita della produttività (0.3% annuo contro 2.1% pre-crisi)

## Ipotesi da Testare nel Modello VECM

Le tendenze osservate nell'analisi descrittiva suggeriscono le seguenti ipotesi da verificare rigorosamente nel modello econometrico VECM:

**1. Cointegrazione salari-produttività**: Esistenza di una relazione di equilibrio di lungo periodo tra salari reali, produttività e disoccupazione della forma:
$$w - p = \beta_0 + \beta_1 \cdot prod + \beta_2 \cdot u + \epsilon_t$$
dove $\epsilon_t$ è un processo stazionario.

**2. Elasticità salari-produttività < 1**: Trasmissione incompleta dei guadagni di produttività ai salari, con parametro atteso $\beta_1 \approx 0.7-0.9$, inferiore all'unità prevista dalla teoria neoclassica pura.

**3. Semi-elasticità disoccupazione negativa**: Effetto negativo e significativo della disoccupazione sui salari ($\beta_2 \approx -1.5\%$), coerente con la curva di Phillips salariale.

**4. Velocità di aggiustamento moderata**: Correzione parziale degli squilibri ogni trimestre (parametro $\alpha_w \approx -0.15$), implicando persistenza di shock temporanei per 5-7 trimestri.

**5. Break strutturale 2008**: Cambiamento nei parametri strutturali (elasticità, velocità aggiustamento) associato alla crisi finanziaria 2008 e al periodo di austerità successivo.

**6. Instabilità parametrica**: Variazione nel tempo dell'elasticità salari-produttività (modello TVP-VAR) con riduzione progressiva post-2008.

**7. Ruolo variabili istituzionali**: Effetto significativo di cuneo fiscale e precarietà come determinanti aggiuntivi della dinamica salariale in modelli estesi.

## Limitazioni dei Dati

L'analisi presenta le seguenti limitazioni che devono essere tenute in considerazione nell'interpretazione dei risultati:

- **Simulazioni periodo storico**: I salari nominali per il periodo 1995-2009 sono generati per calibrazione (dati ISTAT disponibili solo dal 2010), con potenziali imprecisioni per analisi di lungo periodo

- **Aggregazione nazionale**: I dati rappresentano medie nazionali che mascherano eterogeneità settoriale (manifattura vs servizi), dimensionale (grandi vs piccole imprese) e territoriale (Nord vs Sud)

- **Break metodologici**: Raccordi tra diverse basi di riferimento (IPCA base 2000 → 2015, PIL base 2010 → 2020) possono introdurre discontinuità artificiali

- **Disaggregazione temporale**: Il cuneo fiscale OECD è disponibile annualmente e disaggregato a trimestrale per interpolazione, con perdita di variabilità infra-annuale

- **Variabili omesse**: Fattori potenzialmente rilevanti come potere sindacale (tasso sindacalizzazione), globalizzazione (import competition), automazione (capital deepening) non sono direttamente osservati nel dataset

- **Endogeneità produttività**: La produttività del lavoro può essere endogena rispetto ai salari (efficienza wages, compositional effects), complicando l'identificazione causale

## Prossimi Passi: Report Principale

Il report principale **"Determinanti dei Salari in Italia: Un'Analisi Econometrica con Modello VECM"** (`report_salari_italia.Rmd`) procederà con la seguente strategia econometrica:

**1. Test di stazionarietà** (ADF, Phillips-Perron, KPSS) per confermare che le variabili sono integrate di ordine 1, I(1), requisito per l'applicazione della metodologia VECM

**2. Selezione ordine ritardi** tramite criteri informativi (AIC, BIC, Hannan-Quinn) per determinare il numero ottimale di lag nel VAR

**3. Test di cointegrazione Johansen** (trace test e max eigenvalue test) per identificare il numero di relazioni di equilibrio di lungo periodo tra le variabili

**4. Stima VECM** via massima verosimiglianza per ottenere:
   - Vettori di cointegrazione $\beta$ (parametri strutturali long-run)
   - Matrice aggiustamento $\alpha$ (velocità correzione squilibri)
   - Dinamiche di breve periodo (coefficienti VAR differenze)

**5. Funzioni di risposta impulsiva** (IRF) ortogonalizzate per analizzare effetti dinamici di shock a:
   - Produttività (shock tecnologico)
   - Disoccupazione (shock mercato lavoro)
   - Inflazione (shock domanda aggregata)

**6. Decomposizione varianza** (FEVD) per quantificare contributo relativo di ciascun tipo di shock alla variabilità dei salari a diversi orizzonti temporali

**7. Diagnostica residui** (autocorrelazione, eteroschedasticità, normalità) e test stabilità parametrica (CUSUM, break strutturali Bai-Perron)

**8. Modello TVP-VAR** (Time-Varying Parameter VAR) con metodi bayesiani per verificare instabilità parametri nel tempo e confermare l'ipotesi di riduzione dell'elasticità salari-produttività post-2008

**9. Simulazioni di policy** per valutare effetti di:
   - Aumento produttività +10% (shock tecnologico)
   - Riduzione cuneo fiscale -3 punti percentuali
   - Riduzione precarietà (stabilizzazione contratti)

**10. Confronto con letteratura internazionale** e contestualizzazione risultati per l'Italia nel quadro delle economie OECD

---

**Riferimento**: Per l'analisi econometrica completa, i test statistici, la stima del modello VECM e le implicazioni di policy si rimanda al report principale.

# Bibliografia {-}

::: {#refs}
:::
