---
title: "Monitoraggio Salari Reali in Italia"
subtitle: "Aggiornamento mensile"
author: "Giampaolo Montaletti (ORCID: 0009-0002-5327-1122)"
date: "`r format(Sys.Date(), '%d %B %Y')`"
lang: it
output:
  pdf_document:
    toc: false
    number_sections: false
    fig_caption: true
    latex_engine: xelatex
    keep_tex: false
header-includes:
  - \usepackage{booktabs}
  - \usepackage{float}
  - \floatplacement{figure}{H}
  - \renewcommand{\figurename}{Figura}
  - \renewcommand{\tablename}{Tabella}
  - \usepackage{geometry}
  - \geometry{a4paper, margin=2cm}
  - \pagenumbering{gobble}
---

```{r setup, include=FALSE}
knitr::opts_chunk$set(
  echo = FALSE, message = FALSE, warning = FALSE,
  fig.align = "center", out.width = "100%"
)

library(data.table)
library(ggplot2)
library(scales)
library(knitr)
library(kableExtra)
library(here)

dt <- readRDS(here::here("output/salari_reali/serie_mensili.rds"))
meta <- readRDS(here::here("output/salari_reali/metadata.rds"))

col_palette <- c(
  "Salario nominale" = "#0072B2",
  "IPCA" = "#D55E00",
  "Salario reale" = "#009E73"
)
```

Ultimo dato disponibile: **`r meta$periodo_ultimo`**. Serie dal `r format(meta$data_primo, '%B %Y')` al `r meta$periodo_ultimo` (`r meta$n_mesi` mesi).

```{r sintesi}
conv_label <- if (!is.na(meta$mesi_a_convergenza)) {
  paste0(meta$mesi_a_convergenza, " mesi (", format(meta$data_convergenza, "%B %Y"), ")")
} else {
  "non convergente al tasso attuale"
}

tab_sintesi <- data.table(
  Indicatore = c(
    "Variazione salario reale (t/t-12)",
    "Variazione salario nominale (t/t-12)",
    "Inflazione IPCA (t/t-12)",
    "Variazione cumulata reale dalla media 2020",
    "Tempo stimato al recupero (indice = 100)"
  ),
  Valore = c(
    sprintf("%+.1f%%", meta$var_w_reale_yoy),
    sprintf("%+.1f%%", meta$var_w_nom_yoy),
    sprintf("%+.1f%%", meta$var_ipca_yoy),
    sprintf("%+.1f%%", meta$cum_reale_2020),
    conv_label
  )
)

kbl(tab_sintesi, booktabs = TRUE, align = "lr",
    caption = paste0("Sintesi indicatori al ", meta$periodo_ultimo)) %>%
  kable_styling(
    latex_options = c("hold_position"),
    full_width = FALSE,
    position = "center",
    font_size = 10
  ) %>%
  column_spec(2, bold = TRUE)
```

```{r grafico-indici, fig.cap=paste0("Indici mensili base media 2020 = 100. Ultimo dato: ", meta$periodo_ultimo, "."), fig.height=4, fig.width=8}
dt_plot <- dt[data >= as.Date("2020-01-01")]
dt_long <- melt(
  dt_plot,
  id.vars = "data",
  measure.vars = c("w_nominale", "ipca", "w_reale"),
  variable.name = "serie",
  value.name = "indice"
)
dt_long[, serie := factor(serie,
  levels = c("w_nominale", "ipca", "w_reale"),
  labels = c("Salario nominale", "IPCA", "Salario reale")
)]

# Proiezione convergenza salario reale
proj_data <- NULL
if (!is.na(meta$mesi_a_convergenza) && meta$tasso_mensile_recovery > 0) {
  proj_dates <- seq.Date(meta$data_ultimo, by = "month",
                         length.out = meta$mesi_a_convergenza + 1)
  proj_values <- meta$w_reale_ultimo * (1 + meta$tasso_mensile_recovery)^(0:meta$mesi_a_convergenza)
  proj_data <- data.table(data = proj_dates, indice = proj_values)
}

ggplot(dt_long, aes(x = data, y = indice, color = serie)) +
  geom_line(linewidth = 0.7) +
  {if (!is.null(proj_data)) geom_line(
    data = proj_data, aes(x = data, y = indice),
    color = "#009E73", linetype = "dotted", linewidth = 0.6,
    inherit.aes = FALSE
  )} +
  {if (!is.null(proj_data)) annotate(
    "point", x = meta$data_convergenza, y = 100,
    shape = 21, size = 2.5, fill = "#009E73", color = "white"
  )} +
  geom_hline(yintercept = 100, linetype = "dashed", alpha = 0.4) +
  scale_color_manual(values = col_palette) +
  scale_x_date(date_breaks = "1 year", date_labels = "%Y") +
  scale_y_continuous(breaks = seq(80, 140, 5)) +
  labs(x = NULL, y = "Indice (media 2020 = 100)", color = NULL) +
  theme_minimal(base_size = 10) +
  theme(
    legend.position = "bottom",
    panel.grid.minor = element_blank()
  )
```

```{r grafico-variazioni, fig.cap=paste0("Variazioni tendenziali anno su anno (ultimi 24 mesi)."), fig.height=3.5, fig.width=8}
dt_var <- dt[data >= max(data) - 365 * 2 + 1 & !is.na(var_w_reale)]
dt_var_long <- melt(
  dt_var,
  id.vars = "data",
  measure.vars = c("var_w_nom", "var_ipca", "var_w_reale"),
  variable.name = "serie",
  value.name = "variazione"
)
dt_var_long[, serie := factor(serie,
  levels = c("var_w_nom", "var_ipca", "var_w_reale"),
  labels = c("Salario nominale", "IPCA", "Salario reale")
)]

ggplot(dt_var_long, aes(x = data, y = variazione, color = serie)) +
  geom_line(linewidth = 0.7) +
  geom_hline(yintercept = 0, linetype = "solid", alpha = 0.3) +
  scale_color_manual(values = col_palette) +
  scale_x_date(date_breaks = "3 months", date_labels = "%b\n%Y") +
  scale_y_continuous(labels = function(x) paste0(x, "%")) +
  labs(x = NULL, y = "Variazione % (t/t-12)", color = NULL) +
  theme_minimal(base_size = 10) +
  theme(
    legend.position = "bottom",
    panel.grid.minor = element_blank()
  )
```

\small

```{r tabella-25mesi}
n_mesi_tab <- 25
tab <- tail(dt[order(data)], n_mesi_tab)
# Flag di stima: garantisce la colonna anche se assente a monte
if (!"w_stimato" %in% names(tab)) tab[, w_stimato := FALSE]
tab[, w_stimato := !is.na(w_stimato) & w_stimato]
has_stimati <- any(tab$w_stimato)
tab_display <- tab[, .(
  Mese = paste0(format(data, "%b %Y"), fifelse(w_stimato, " *", "")),
  `W nom.` = sprintf("%.1f", w_nominale),
  IPCA = sprintf("%.1f", ipca),
  `W reale` = sprintf("%.1f", w_reale),
  `Var. reale` = fifelse(is.na(var_w_reale), "---", sprintf("%+.1f%%", var_w_reale))
)]

kbl(tab_display, booktabs = TRUE, align = "lrrrr",
    caption = paste0("Ultimi ", n_mesi_tab, " mesi: indici e variazioni tendenziali")) %>%
  kable_styling(
    latex_options = c("hold_position", "scale_down"),
    font_size = 7,
    full_width = TRUE
  ) %>%
  {if (has_stimati) footnote(.,
    symbol = "Salario nominale stimato (proiezione lineare ultimi 5 anni).",
    footnote_as_chunk = TRUE
  ) else .}
```

\normalsize

---

\footnotesize
**Fonti e metodologia.** Indice dei prezzi al consumo armonizzato (IPCA, indice generale; dataflow ISTAT 168\_761) e indice della retribuzione contrattuale oraria per l'economia totale (dataflow ISTAT 155\_358). Entrambe le serie sono ribasate alla media 2020 = 100. Il salario reale è ottenuto deflazionando l'indice della retribuzione nominale con l'IPCA: (indice nominale / IPCA) $\times$ 100. I mesi successivi all'ultimo dato di retribuzione osservato sono stimati per proiezione lineare del trend degli ultimi cinque anni e sono contrassegnati con un asterisco (*). Elaborazione: Giampaolo Montaletti.
\normalsize
