---
title: "Monitoraggio Salari Reali in Italia"
subtitle: "Aggiornamento mensile"
author: "Giampaolo Montaletti (ORCID: 0009-0002-5327-1122)"
date: "`r format(Sys.Date(), '%d %B %Y')`"
lang: it
output:
  pdf_document:
    toc: false
    number_sections: false
    fig_caption: true
    latex_engine: xelatex
    keep_tex: false
header-includes:
  - \usepackage{booktabs}
  - \usepackage{float}
  - \floatplacement{figure}{H}
  - \renewcommand{\figurename}{Figura}
  - \renewcommand{\tablename}{Tabella}
  - \usepackage{geometry}
  - \geometry{a4paper, margin=2cm}
  - \pagenumbering{gobble}
---

```{r setup, include=FALSE}
knitr::opts_chunk$set(
  echo = FALSE, message = FALSE, warning = FALSE,
  fig.align = "center", out.width = "100%"
)

library(data.table)
library(ggplot2)
library(scales)
library(knitr)
library(kableExtra)
library(here)

dt <- readRDS(here::here("output/salari_reali/serie_mensili.rds"))
meta <- readRDS(here::here("output/salari_reali/metadata.rds"))

col_palette <- c(
  "Salario nominale" = "#0072B2",
  "IPCA" = "#D55E00",
  "Salario reale" = "#009E73"
)
```

Ultimo dato disponibile: **`r meta$periodo_ultimo`**. Serie dal `r format(meta$data_primo, '%B %Y')` al `r meta$periodo_ultimo` (`r meta$n_mesi` mesi).

```{r sintesi}
conv_label <- if (!is.na(meta$mesi_a_convergenza)) {
  paste0(meta$mesi_a_convergenza, " mesi (", format(meta$data_convergenza, "%B %Y"), ")")
} else {
  "non convergente al trend attuale"
}

gamma_label <- if (!is.null(meta$gamma_ultimo) && !is.na(meta$gamma_ultimo)) {
  sprintf("%.2f (%s)", meta$gamma_ultimo, format(meta$data_gamma_ultimo, "%b %Y"))
} else {
  "n.d."
}

tab_sintesi <- data.table(
  Indicatore = c(
    "Variazione salario reale (t/t-12)",
    "Variazione salario nominale (t/t-12)",
    "Inflazione IPCA (t/t-12)",
    paste0("Pass-through salari-prezzi (", meta$gamma_window, " mesi)"),
    "Variazione cumulata reale dalla media 2020",
    "Tempo stimato al recupero (indice = 100)"
  ),
  Valore = c(
    sprintf("%+.1f%%", meta$var_w_reale_yoy),
    sprintf("%+.1f%%", meta$var_w_nom_yoy),
    sprintf("%+.1f%%", meta$var_ipca_yoy),
    gamma_label,
    sprintf("%+.1f%%", meta$cum_reale_2020),
    conv_label
  )
)

kbl(tab_sintesi, booktabs = TRUE, align = "lr",
    caption = paste0("Sintesi indicatori al ", meta$periodo_ultimo)) %>%
  kable_styling(
    latex_options = c("hold_position"),
    full_width = FALSE,
    position = "center",
    font_size = 10
  ) %>%
  column_spec(2, bold = TRUE)
```

```{r grafico-indici, fig.cap=paste0("Indici mensili base media 2020 = 100. La linea tratteggiata verde e l'area ombreggiata indicano la proiezione del salario reale verso l'indice 100 (trend lineare con IC 95%). ", if (!is.na(meta$mesi_a_convergenza) && meta$mesi_a_convergenza > 24) "Oltre i 24 mesi l'asse temporale della proiezione è compresso, con interruzione (//) fra dato storico e previsione. " else "", "Ultimo dato: ", meta$periodo_ultimo, "."), fig.height=4, fig.width=8}
dt_plot <- dt[data >= as.Date("2020-01-01")]
dt_long <- melt(
  dt_plot,
  id.vars = "data",
  measure.vars = c("w_nominale", "ipca", "w_reale"),
  variable.name = "serie",
  value.name = "indice"
)
dt_long[, serie := factor(serie,
  levels = c("w_nominale", "ipca", "w_reale"),
  labels = c("Salario nominale", "IPCA", "Salario reale")
)]

# Proiezione convergenza salario reale: trend lineare con IC 95%
proj_band <- meta$proj_band
if (!is.null(proj_band)) proj_band <- as.data.table(copy(proj_band))

# Quando la convergenza supera i 24 mesi, comprimi la coda di proiezione a
# destra (per non schiacciare la parte storica) e inserisci un'interruzione
# d'asse fra ultimo dato osservato e previsione.
break_forecast <- !is.null(proj_band) &&
  !is.na(meta$mesi_a_convergenza) && meta$mesi_a_convergenza > 24

x_min <- as.numeric(min(dt_long$data))
t_break <- as.numeric(meta$data_ultimo)
if (break_forecast) {
  gap_days <- (t_break - x_min) * 0.03
  compress <- 0.35
} else {
  gap_days <- 0
  compress <- 1
}

# Mappa Date -> posizione sull'asse: identità per lo storico, gap + compressione
# per la proiezione
to_x <- function(d) {
  dd <- as.numeric(d)
  ifelse(dd <= t_break, dd, t_break + gap_days + (dd - t_break) * compress)
}

dt_long[, x := to_x(data)]
if (!is.null(proj_band)) proj_band[, x := to_x(data)]

# Limiti verticali e tacche annuali (assottigliate sul lato proiezione)
all_y <- c(dt_long$indice, if (!is.null(proj_band)) c(proj_band$lwr, proj_band$upr))
ymin <- floor(min(all_y, na.rm = TRUE) / 5) * 5
ymax <- ceiling(max(all_y, na.rm = TRUE) / 5) * 5

max_date <- if (!is.null(proj_band)) max(proj_band$data) else max(dt_long$data)
year_seq <- seq(
  as.Date(paste0(year(min(dt_long$data)), "-01-01")),
  as.Date(paste0(year(max_date), "-01-01")),
  by = "year"
)
if (break_forecast) {
  last_hist_year <- year(meta$data_ultimo)
  keep <- year(year_seq) <= last_hist_year | (year(year_seq) %% 2 == 0)
  year_seq <- year_seq[keep]
}
tick_x <- to_x(year_seq)
tick_lab <- format(year_seq, "%Y")

p <- ggplot(dt_long, aes(x = x, y = indice, color = serie)) +
  {if (!is.null(proj_band)) geom_ribbon(
    data = proj_band, aes(x = x, ymin = lwr, ymax = upr),
    fill = "#009E73", alpha = 0.15, inherit.aes = FALSE
  )} +
  geom_line(linewidth = 0.7) +
  {if (!is.null(proj_band)) geom_line(
    data = proj_band, aes(x = x, y = fit),
    color = "#009E73", linetype = "dotted", linewidth = 0.6,
    inherit.aes = FALSE
  )} +
  {if (!is.na(meta$data_convergenza)) annotate(
    "point", x = to_x(meta$data_convergenza), y = 100,
    shape = 21, size = 2.5, fill = "#009E73", color = "white"
  )} +
  geom_hline(yintercept = 100, linetype = "dashed", alpha = 0.4) +
  scale_color_manual(values = col_palette) +
  scale_x_continuous(breaks = tick_x, labels = tick_lab) +
  scale_y_continuous(breaks = seq(ymin, ymax, 5)) +
  coord_cartesian(ylim = c(ymin, ymax), clip = "off") +
  labs(x = NULL, y = "Indice (media 2020 = 100)", color = NULL) +
  theme_minimal(base_size = 10) +
  theme(
    legend.position = "bottom",
    panel.grid.minor = element_blank()
  )

# Artefatto di interruzione (//) sull'asse x, nel gap fra storico e proiezione
if (break_forecast) {
  xb <- t_break + gap_days / 2
  dw <- gap_days * 0.28
  dh <- (ymax - ymin) * 0.03
  p <- p +
    annotate("segment",
      x = xb - gap_days * 0.18 - dw, xend = xb - gap_days * 0.18 + dw,
      y = ymin - dh, yend = ymin + dh, color = "grey40", linewidth = 0.5
    ) +
    annotate("segment",
      x = xb + gap_days * 0.18 - dw, xend = xb + gap_days * 0.18 + dw,
      y = ymin - dh, yend = ymin + dh, color = "grey40", linewidth = 0.5
    )
}
p
```

```{r grafico-variazioni, fig.cap=paste0("Variazioni tendenziali anno su anno (ultimi 24 mesi)."), fig.height=3.5, fig.width=8}
dt_var <- dt[data >= max(data) - 365 * 2 + 1 & !is.na(var_w_reale)]
dt_var_long <- melt(
  dt_var,
  id.vars = "data",
  measure.vars = c("var_w_nom", "var_ipca", "var_w_reale"),
  variable.name = "serie",
  value.name = "variazione"
)
dt_var_long[, serie := factor(serie,
  levels = c("var_w_nom", "var_ipca", "var_w_reale"),
  labels = c("Salario nominale", "IPCA", "Salario reale")
)]

ggplot(dt_var_long, aes(x = data, y = variazione, color = serie)) +
  geom_line(linewidth = 0.7) +
  geom_hline(yintercept = 0, linetype = "solid", alpha = 0.3) +
  scale_color_manual(values = col_palette) +
  scale_x_date(date_breaks = "3 months", date_labels = "%b\n%Y") +
  scale_y_continuous(labels = function(x) paste0(x, "%")) +
  labs(x = NULL, y = "Variazione % (t/t-12)", color = NULL) +
  theme_minimal(base_size = 10) +
  theme(
    legend.position = "bottom",
    panel.grid.minor = element_blank()
  )
```

```{r grafico-elasticita, fig.cap=paste0("Pass-through dei salari ai prezzi (quota dell'inflazione trasferita ai salari nominali), finestra mobile di ", meta$gamma_window, " mesi dal ", format(meta$gamma_data_primo, "%b %Y"), ". 1 = piena indicizzazione, 0 = nessuna; valori sotto zero (2011-13, 2024-26) riflettono il ritardo dei rinnovi rispetto all'inflazione, non un pass-through negativo. Area grigia: ondata inflazionistica 2021-2023. Ultima stima su dato osservato: ", format(meta$data_gamma_ultimo, "%b %Y"), "."), fig.height=2.9, fig.width=8}
dt_pt <- dt[!is.na(gamma_pt)]

ggplot(dt_pt, aes(x = data, y = gamma_pt)) +
  annotate(
    "rect",
    xmin = as.Date("2021-01-01"), xmax = as.Date("2023-12-01"),
    ymin = -Inf, ymax = Inf,
    fill = "grey70", alpha = 0.20
  ) +
  geom_hline(yintercept = 1, linetype = "dashed", alpha = 0.5) +
  geom_hline(yintercept = 0, linetype = "dotted", alpha = 0.5) +
  geom_line(linewidth = 0.7, color = "#CC79A7") +
  scale_x_date(date_breaks = "2 years", date_labels = "%Y") +
  labs(x = NULL, y = expression("Pass-through " * gamma)) +
  theme_minimal(base_size = 10) +
  theme(panel.grid.minor = element_blank())
```

\small

```{r tabella-mesi}
n_mesi_tab <- 6
tab <- tail(dt[order(data)], n_mesi_tab)
# Flag di stima: garantisce la colonna anche se assente a monte
if (!"w_stimato" %in% names(tab)) tab[, w_stimato := FALSE]
tab[, w_stimato := !is.na(w_stimato) & w_stimato]
has_stimati <- any(tab$w_stimato)
tab_display <- tab[, .(
  Mese = paste0(format(data, "%b %Y"), fifelse(w_stimato, " *", "")),
  `W nom.` = sprintf("%.1f", w_nominale),
  IPCA = sprintf("%.1f", ipca),
  `W reale` = sprintf("%.1f", w_reale),
  `Var. reale` = fifelse(is.na(var_w_reale), "---", sprintf("%+.1f%%", var_w_reale))
)]

kbl(tab_display, booktabs = TRUE, align = "lrrrr",
    caption = paste0("Ultimi ", n_mesi_tab, " mesi: indici e variazioni tendenziali")) %>%
  kable_styling(
    latex_options = c("hold_position", "scale_down"),
    font_size = 7,
    full_width = TRUE
  ) %>%
  {if (has_stimati) footnote(.,
    symbol = "Salario nominale stimato (proiezione lineare ultimi 5 anni).",
    footnote_as_chunk = TRUE
  ) else .}
```

\normalsize

---

\footnotesize
**Fonti e metodologia.** IPCA generale (ISTAT 168\_761) e retribuzione contrattuale oraria, economia totale (ISTAT 155\_358), ribasati alla media 2020 = 100. Salario reale = (indice nominale / IPCA) $\times$ 100. I mesi oltre l'ultimo dato di retribuzione sono stimati per proiezione lineare (trend a 5 anni, contrassegnati con *). **Pass-through.** Il pass-through $\gamma$ è la pendenza della regressione OLS della differenza logaritmica a 12 mesi del salario nominale su quella dei prezzi, su finestra mobile di `r meta$gamma_window` mesi (errori standard HAC Newey-West; mesi stimati esclusi); l'elasticità del salario reale ai prezzi è $\varepsilon = \gamma - 1$. **Proiezione verso l'indice 100.** Trend lineare (OLS) dal minimo storico (`r format(meta$data_minimo, '%B %Y')`) all'ultimo dato (pendenza `r sprintf('%+.3f', meta$slope_recovery)` punti/mese, $R^2$ `r sprintf('%.3f', meta$r2_recovery)`); convergenza al primo mese con stima $\geq$ 100`r if (!is.na(meta$data_convergenza_min) && !is.na(meta$data_convergenza_max)) paste0(" (IC 95%: ", format(meta$data_convergenza_min, '%b %Y'), "--", format(meta$data_convergenza_max, '%b %Y'), ")") else ""`, ipotizzando la persistenza del trend. Elaborazione: Giampaolo Montaletti.
\normalsize
